臺灣臺中地方法院刑事判決
110年度原易字第52號
公  訴  人  臺灣臺中地方檢察署檢察官
被      告  黃昭明



輔  佐  人
即被告之子  黃雷俊


指定辯護人  本院公設辯護人  梁乃莉  
上列被告因竊佔案件，經檢察官提起公訴（110年度偵字第2912
號），本院判決如下：
    主    文
黃昭明犯竊佔罪，處拘役參拾日，如易科罰金，以新臺幣壹仟元
折算壹日。未扣案之犯罪所得新臺幣壹仟壹佰陸拾伍元沒收，於
全部或一部不能沒收或不宜執行沒收時，追徵其價額。
    犯罪事實
一、黃昭明與劉誠文係表姪叔關係，黃昭明所有之臺中市○○區○○
    段00000000000000000地號土地，與劉誠文所有之臺中市○○
    區○○段000○00000000000000000地號土地相鄰。黃昭明明知
    上揭地段342-5地號為劉誠文所有，竟意圖為自己不法之利
    益，於109年3月20日至109年5月間之某日，擅自在劉誠文所
    有之342-5地號土地上架設鐵網圍籬而供己使用，竊佔劉誠
    文所有之上揭地段342-5地號土地面積約41坪（即135.5378
    平方公尺，下稱本件土地）。
二、案經劉誠文訴請臺中市政府警察局和平分局報告臺灣臺中地
    方檢察署檢察官偵查起訴。
    理    由
壹、程序方面
一、按被告以外之人於審判外之言詞或書面陳述，除法律有規定
    者外，不得作為證據，刑事訴訟法第159條第1項雖定有明文
    。惟被告以外之人於審判外之陳述，雖不符同法第159條之1
    至第159條之4之規定，而經當事人於審判程序同意作為證據
    ，法院審酌該言詞陳述或書面陳述作成時之情況，認為適當
    者，亦得為證據，同法第159條之5第1項亦有明文。本判決
    所引用被告以外之人於審判外之陳述，雖屬傳聞證據，然檢
    察官、被告黃昭明及其輔佐人、辯護人於本院審理時均同意
    該等證據有證據能力（見本院卷第55頁），本院審酌上開被
    告以外之人於審判外陳述作成時之情況，並無不能自由陳述
    之情形，亦未有違法、不當或其他瑕疵，且與待證事實具有
    關連性，以之作為證據應屬適當，認均有證據能力。
二、其餘本判決所引之非供述證據，並無證據證明係公務員違背
    法定程序所取得，亦無顯有不可信之情況，且均經本院依刑
    事訴訟法第164條、第165條踐行調查證據程序，檢察官、被
    告、輔佐人及辯護人對此部分之證據能力亦均不爭執（見本
    院卷第55頁至第56頁），應認均有證據能力。
貳、實體方面
一、訊據被告黃昭明固坦承其知悉地政事務所鑑定之土地地界為
    何，然矢口否認有何本案犯行，辯稱：伊自50幾年起即在該
    處種植果樹，並與上揭地段342-5地號之原所有人即告訴人
    劉誠文之父達成協議，該處由伊種植果樹，為伊所有，然因
    地政事務所人員不察，始將本件土地劃歸為告訴人所有，鑑
    界結果有問題，伊始自行架設圍籬等語置辯。被告辯護人則
    以：被告於長期在該處種植果樹，認本件土地為鑑界結果與
    事實不符，方架設圍籬，主觀上並無意圖為自己不法所有之
    意圖等語置辯。惟查：
（一）被告確有於告訴人所有之本件土地上架設鐵網圍籬一情，
      業據被告於警詢時自陳：伊有拆除告訴人架設之圍籬護欄
      ，並圍起土地範圍等語（見偵卷第41頁），核與告訴人於
      警詢及偵查中指訴：被告侵占伊土地，又自行架設鐵網圍
      離在伊土地上起來等語（見偵卷第31頁、第148頁）情節
      相符，並有109年9月23日員警職務報告書、告訴人之指認
      犯罪嫌疑人紀錄表、臺中市○○○○○○○000○0○00○○000○0○00○
      ○000○0○00○○○○○○○○○○○○○○○○○○○○○○○○○○○○○區○○段000○00
      000000000000000地號之土地登記第一類謄本、地籍圖與
      網路地圖套合圖、臺中市政府警察局和平分局110年7月5
      日中市警和分偵字第1100008387號函暨所附偵訊筆錄、現
      場照片各1份及現場照片共26張在卷可稽（見偵卷第25頁
      至第27頁、第49頁至第55頁、第65頁至第119頁、第151頁
      、第179頁至第191頁），此部分事實首堪認定。
（二）又被告及辯護人固以前詞置辯，惟查本件土地為告訴人所
      有乙節，業據被告於本院審理時自承：伊有於103年10月1
      日複丈本件土地時前往現場，也知道鑑界之結果是左邊的
      那條線，但伊於50幾年就在本件土地種了那些樹，本件土
      地就應該是伊的，伊對於鑑界結果有意見等語可證（見本
      院卷第54頁、第58頁）。再參以上揭地段342-5地號於103
      年5月20日、103年10月1日及109年3月16日均有進行鑑界
      ，然鑑定結果並無增減變更，而於歷次進行複丈時均有通
      知本件土地之關係人即被告到場，被告並有於103年10月1
      日前往現場，甚而要求補釘1號樁及在該份複丈圖上簽名
      等情，亦有臺中市東勢地政事務所110年3月5日中東地二
      字第1100001957號函暨所附土地複丈申請書、定期通知書
      、臺中市東勢地政事務所110年10月27日中東地二字第110
      0009965號函暨所附103年5月22日之土地複丈申請書、定
      期通知書、103年10月1日擴大檢測套圖、109年3月20日土
      地複丈申請書、定期通知書各1份存卷可參（見偵155頁至
      第165頁；本院卷第35頁至第42頁）。足見本件土地自103
      年即為告訴人所有，並未因109年間重新複丈而有所不同
      ，而被告於歷次土地複丈時均有收受通知，甚於103年10
      月1日亦有前往現場，並要求複丈人員補釘地樁以明地界
      ，主觀上對於本件土地為告訴人所有顯有認識。是被告既
      明知本件土地為告訴人所有，在與告訴人無任何租賃、借
      貸或徵得告訴人同意之前提下，架設圍籬占用本件土地，
      自有竊佔本件土地之主觀犯意，亦可認定。又被告固辯稱
      ：伊與告訴人之父於50幾年間即有達成共識等語置辯，然
      被告既知悉本件土地之現所有人為告訴人，就系爭土地得
      否繼續使用，自應徵得告訴人同意，無從以其與告訴人之
      父之約定，作為得以合法使用本件土地之理由。至被告如
      認土地複丈結果有疑義，自應尋求相關行政救濟，抑或申
      請重行鑑界，而非將現劃設為告訴人所有之本件土地，自
      行架設圍籬，佔為己用。是被告及辯護人上揭所辯，實均
      難為被告有利之認定。
（三）綜上所述，本案事證明確，被告犯行堪以認定，應予依法
      論科。
二、核被告所為，係犯刑法第320條第2項之竊佔罪。爰以行為人
    責任為基礎，審酌被告明知本件土地為告訴人所有，竟將告
    訴人架設之圍籬拆除，自行設置圍籬占用本件土地，所為自
    無可取；惟審酌被告前徵得告訴人之父同意始使用本件土地
    ，因認鑑界結果與事實不符而為本案犯行之犯罪動機、以圍
    籬架設之犯罪情節；兼衡被告自陳國小肄業之智識程度，目
    前已退休，小康之家庭經濟狀況等一切情狀（見本院卷第59
    頁），量處如主文所示之刑，並諭知易科罰金之折算標準。
三、末按犯罪所得，屬於犯罪行為人者，沒收之；前開沒收，於
    全部或一部不能沒收或不宜執行沒收時，追徵其價額；犯罪
    所得包括違法行為所得、其變得之物或財產上利益及其孳息
    ；犯罪所得及追徵之範圍與價額，認定顯有困難時，得以估
    算認定之，刑法第38條之1第1項前段、第3項、第4項、第38
    條之2第1項分別定有明文。又無權占有他人土地，可能獲得
    相當於租金之利益為社會通常之觀念（最高法院61年台上字
    第1695號民事判決意旨參照）。次按土地法第105條準用第9
    7條第1項，於城市地方租用基地之租金，以不超過土地申報
    總價額年息10％為限，而土地法第97條第1項規定所謂之土地
    價額，依同法施行法第25條之規定，係指法定地價而言，如
    土地所有權人於公告期間申報地價，且未超過公告地價120%
    或低於公告地價80%，則以其申報地價為法定地價，反之則
    以公告地價80％為申報地價，平均地權條例第16條規定甚明
    。又基地租金之數額，除以其申報地價為基礎外，尚須斟酌
    基地之位置，工商業繁榮之程度，承租人利用基地之經濟價
    值及所受利益等項，並與鄰地租金相比較，以為決定（最高
    法院68年台上字第3071號判例參照）。經查：上揭地段342-
    5地號於109年1月之當期公告地價為每平方公尺新臺幣（下
    同）1400元，109年間告訴人並未申報地價，此有公告土地
    現值及公告地價查詢、申報地價查詢各1紙存卷可參，則依
    上開規定，即以申報地價即公告地價之80％每平方公尺1120
    元計算。又告訴人遭竊佔之土地位於山區，種植果樹、農業
    使用，有照片在卷可查，依此計算被告自109年3月20日至10
    9年5月(以109年5月15日計算），共56日，共計至今之每月
    犯罪所得，以被告占用上開土地申報總價額年息5%為適當，
    共計1165元（計算式：1120元×135.5378平方公尺×5%×56/36
    5年=1164.0000000000000元，小數點四捨五入），自屬被告
    之犯罪所得，應予宣告沒收，並於全部或一部不能沒收或不
    宜執行沒收時追徵其價額。
據上論斷，應依刑事訴訟法第299條第1項前段，刑法第320條第2
項、第41條第1項、第38條之1第1項、第3項、第4項，刑法施行
法第1條之1第1項，判決如主文。
本案經檢察官林芳瑜提起公訴，檢察官何建寬到庭執行職務。
中　　華　　民　　國　　110 　年　　12　　月　　15　　日
                  刑事第十九庭  法  官  吳逸儒
以上正本證明與原本無異。
如不服本判決應於收受判決後20日內向本院提出上訴書狀，並應
敘述具體理由；其未敘述上訴理由者，應於上訴期間屆滿後20日
內向本院補提理由書（均須按他造當事人之人數附繕本）「切勿
逕送上級法院」。  
告訴人或被害人如不服判決，應備理由具狀向檢察官請求上訴，上訴期間之計算，以檢察官收受判決正本之日起算。                                          書記官  陳俞君
中　　華　　民　　國　　110 　年　　12　　月　　15　　日

附錄論罪科刑法條
中華民國刑法第320條
意圖為自己或第三人不法之所有，而竊取他人之動產者，為竊盜
罪，處5年以下有期徒刑、拘役或50萬元以下罰金。
意圖為自己或第三人不法之利益，而竊佔他人之不動產者，依前
項之規定處斷。
前二項之未遂犯罰之。